---
title: "Predicción y Selección de Modelos"
---


## Objetivos {.unnumbered}

Al terminar este capítulo, el lector debería ser capaz de:

- Distinguir la *inferencia causal* de la *predicción* como dos objetivos econométricos distintos, y explicar por qué un modelo que predice bien no es automáticamente un buen modelo causal.
- Calcular la predicción puntual $\hat y_0$ para una nueva observación con valores de los regresores $x_0$, tanto en regresión lineal simple (RLS) como en regresión lineal múltiple (RLM).
- Construir e interpretar las dos estimaciones por intervalo: el **intervalo de confianza (IC)** para la media condicional $\mathbb{E}[y \mid x_0]$ y el **intervalo de predicción (IP)** para un resultado individual $y_0$.
- Explicar por qué el intervalo de predicción es siempre más ancho que el intervalo de confianza para la media, y reconocer las condiciones bajo las cuales ambos intervalos se ensanchan.
- Comparar modelos anidados mediante $R^2$, $R^2$ ajustado, los criterios de información de Akaike (AIC) y Bayesiano (BIC) y el test $F$ anidado.
- Usar `predict()`, `AIC()`, `BIC()` y `anova()` en R para predecir a partir de un modelo ajustado y para elegir entre especificaciones competidoras.

## Pregunta motivadora {.unnumbered}

> *Dos selectores entrevistan al mismo candidato —24 años, 16 años de educación, 5 años de experiencia y 2 años de antigüedad en su puesto— y ambos ajustan la misma regresión salarial sobre los mismos datos. El primero reporta un intervalo del 95 % de [\$5{,}7,\ \$7{,}2] para el salario esperado; el segundo reporta [\$0{,}5,\ \$12{,}4]. Ambos son correctos. ¿Cuál es cuál?*

La respuesta depende de una distinción fácil de pasar por alto: el primer selector está reportando incertidumbre sobre el salario *medio* de las personas como este candidato, mientras que el segundo está reportando incertidumbre sobre el salario real *de este* candidato. El mismo modelo ajustado produce ambos números —responden a preguntas distintas—. Este capítulo trata sobre esa distinción y sobre la cuestión asociada de cómo elegir entre modelos competidores en primer lugar.

## 5.1 Causalidad vs. predicción

`\lettrine[lines=3]{H}{asta}`{=latex} el Capítulo 4 hemos usado la regresión con un único propósito: estimar el efecto *ceteris paribus* de $x$ sobre $y$. El coeficiente $\beta_j$ era el objeto de interés, y todo el aparato de los supuestos de Gauss--Markov, los tests $t$ y los tests $F$ estaba al servicio de obtener $\hat\beta_j$ correctamente —insesgado, eficiente y con errores estándar válidos—.

La econometría también tiene un segundo uso, igualmente legítimo: la **predicción**. Aquí no nos interesa particularmente el valor de ningún $\beta_j$ individual; nos importa la precisión del valor ajustado $\hat y_0$ para una nueva observación.

Los dos objetivos se solapan, pero no son lo mismo:

- **Inferencia causal.** El objetivo es $\partial \mathbb{E}[y \mid x] / \partial x_j$. El supuesto decisivo es RLM.4 (media condicional cero): $\mathbb{E}[u \mid x_1, \dots, x_k] = 0$. Los coeficientes se interpretan; la afirmación típica es «un aumento de una unidad en $x_j$ *causa* un cambio esperado de $\beta_j$ en $y$, manteniendo el resto de factores constantes».
- **Predicción.** El objetivo es $\hat y_0$ para un nuevo $x_0$. El supuesto decisivo es la *estabilidad*: el nuevo par $(y_0, x_0)$ proviene de la misma población que la muestra. Los coeficientes no necesitan ser interpretables; queremos regresores con buen poder predictivo y un buen ajuste (dentro y fuera de muestra).

Un modelo puede ser excelente para un propósito y pobre para el otro. Un predictor de accidentes de tráfico que incluya «ventas de helados» como regresor puede funcionar bien porque los helados son un *proxy* del calor; resulta inútil como consejo causal de política sobre los helados. A la inversa, una estimación por variables instrumentales del rendimiento de la educación puede identificar un parámetro causal limpio a partir de un fragmento ínfimo de la variación de los datos, mientras deja sin explicar la mayor parte de la variabilidad de los salarios.

::: {.callout-warning}
## Error frecuente: elegir el modelo con mayor $R^2$ y leer los efectos causales

Un $R^2$ alto indica que los valores ajustados siguen bien a $y$. **No** dice que ningún coeficiente individual mida un efecto causal. La estrategia de identificación —asignación aleatoria, un instrumento, un experimento natural o un argumento creíble de que $\mathbb{E}[u \mid x] = 0$— es lo que autoriza la interpretación causal. Los criterios de selección basados en el ajuste, como el $R^2$ ajustado, el AIC y el BIC, son herramientas para la predicción; no pueden rescatar un modelo aquejado de sesgo por variable omitida.
:::

## 5.2 Predicción puntual

Por claridad, consideremos primero el modelo de regresión lineal simple (RLS):

$$
y_i = \beta_0 + \beta_1 x_i + u_i, \qquad \mathbb{E}[u_i \mid x_i] = 0.
$$

Dadas las estimaciones MCO $(\hat\beta_0, \hat\beta_1)$ y un nuevo valor $x_0$ del regresor, la **predicción puntual** es simplemente el valor ajustado de la regresión en $x_0$:

$$
\hat y_0 = \hat\beta_0 + \hat\beta_1 x_0.
$$

La misma construcción se extiende, término a término, a la regresión lineal múltiple (RLM). Si $x_0 = (1, x_{01}, x_{02}, \dots, x_{0k})$ es el vector fila de valores de los regresores para la nueva observación, entonces

$$
\hat y_0 = \hat\beta_0 + \hat\beta_1 x_{01} + \hat\beta_2 x_{02} + \cdots + \hat\beta_k x_{0k}.
$$

¿Cómo de buena es esta predicción? La cantidad natural es el **error de predicción**:

$$
f \equiv y_0 - \hat y_0 = (\beta_0 + \beta_1 x_0 + u_0) - (\hat\beta_0 + \hat\beta_1 x_0).
$$

Tomando esperanza condicional bajo RLM.1--RLM.4,

$$
\mathbb{E}[f \mid x_0] = (\beta_0 + \beta_1 x_0) - \mathbb{E}[\hat\beta_0 + \hat\beta_1 x_0] = 0.
$$

Por tanto, $\hat y_0$ es un **predictor insesgado** de $y_0$. De hecho, bajo RLS.1--RLS.5 (y sus análogos para RLM) se puede demostrar que $\hat y_0$ tiene la varianza más pequeña entre todos los predictores lineales insesgados: es el **mejor predictor lineal insesgado** (en inglés, *Best Linear Unbiased Predictor* o BLUP).

::: {.callout-warning}
## $\hat y_0$ tiene un doble papel

El mismo número $\hat y_0$ es *tanto* la predicción puntual del valor individual $y_0$ *como* la estimación de la media condicional $\mathbb{E}[y \mid x_0]$. Las dos interpretaciones de $\hat y_0$ son numéricamente idénticas, pero tienen una *incertidumbre* distinta. La sección siguiente lo concreta.
:::

## 5.3 Varianza de la predicción e intervalos de predicción

Una estimación puntual rara vez es suficiente. Necesitamos un intervalo que cuantifique la incertidumbre —y hay dos incertidumbres distintas que cuantificar—.

### 5.3.1 Intervalo de confianza para la media condicional $\mathbb{E}[y \mid x_0]$

La media condicional $\mathbb{E}[y \mid x_0] = \beta_0 + \beta_1 x_0$ es una cantidad poblacional fija (no aleatoria). Su estimador es $\hat y_0 = \hat\beta_0 + \hat\beta_1 x_0$, que es aleatorio porque las estimaciones MCO son aleatorias. Su varianza es

$$
\operatorname{Var}(\hat y_0 \mid x) = \sigma^2 \left[\frac{1}{n} + \frac{(x_0 - \bar x)^2}{\mathrm{SCT}_x}\right],
$$

donde $\mathrm{SCT}_x = \sum_{i=1}^{n} (x_i - \bar x)^2$ es la suma de cuadrados total del regresor. Reemplazando $\sigma^2$ por el estimador $\hat\sigma^2 = \mathrm{SCR}/(n - k - 1)$, el intervalo de confianza al $100(1 - \alpha)\%$ para la *media* predicha es

$$
\hat y_0 \;\pm\; t_c \cdot \hat\sigma \sqrt{\frac{1}{n} + \frac{(x_0 - \bar x)^2}{\mathrm{SCT}_x}},
$$

con $t_c$ el valor crítico apropiado de una distribución $t$ con $n - k - 1$ grados de libertad.

### 5.3.2 Intervalo de predicción para un valor individual $y_0$

El nuevo resultado $y_0 = \beta_0 + \beta_1 x_0 + u_0$ es aleatorio porque *tanto* las estimaciones MCO *como* el nuevo error $u_0$ son aleatorios. Suponiendo que $u_0$ es independiente de la muestra,

$$
\operatorname{Var}(y_0 - \hat y_0 \mid x) = \sigma^2 \left[1 + \frac{1}{n} + \frac{(x_0 - \bar x)^2}{\mathrm{SCT}_x}\right].
$$

El «$1$» extra dentro del corchete es la contribución de $u_0$ —la parte irreducible de la nueva extracción que ninguna cantidad de datos podría predecir—. El **intervalo de predicción** al $100(1 - \alpha)\%$ para $y_0$ es

$$
\hat y_0 \;\pm\; t_c \cdot \hat\sigma \sqrt{1 + \frac{1}{n} + \frac{(x_0 - \bar x)^2}{\mathrm{SCT}_x}}.
$$

En RLM la misma lógica conduce a $\operatorname{Var}(y_0 - \hat y_0 \mid X) = \sigma^2 [1 + x_0'(X'X)^{-1} x_0]$, obteniéndose el IC para la media simplemente eliminando el «$1$» del corchete.

::: {.callout-note}
## Los dos intervalos de un vistazo

| Cantidad objetivo | Ingrediente de la varianza | Intervalo | Anchura |
|-------------------|---------------------------|-----------|---------|
| Media $\mathbb{E}[y \mid x_0]$ | $1/n + (x_0 - \bar x)^2 / \mathrm{SCT}_x$ | Intervalo de confianza | Más estrecho |
| Individual $y_0$ | $1 + 1/n + (x_0 - \bar x)^2 / \mathrm{SCT}_x$ | Intervalo de predicción | Más ancho |

El IP es siempre más ancho que el IC. La diferencia la marca el «1»: la varianza irreducible de la nueva extracción $u_0$.
:::

Algunas observaciones adicionales sobre las fórmulas:

- Ambas varianzas se reducen cuando $n$ crece —con datos infinitos el IC para la media colapsaría a un punto, pero el IP no, porque el «1» no desaparece nunca—.
- Ambas varianzas crecen cuando $x_0$ se aleja de la media muestral $\bar x$. Las predicciones son más precisas en el centro de los datos; predecir en los extremos (o extrapolar fuera de ellos) es peligroso.
- Ambas varianzas se reducen cuando $\mathrm{SCT}_x$ crece. Regresores más dispersos proporcionan más palanca para fijar la pendiente, lo que a su vez reduce la varianza de la predicción.

### 5.3.3 Ejemplo numérico

Supongamos que hemos estimado la RLS

$$
\hat y = 2{,}0 + 0{,}7\,x,
$$

con tamaño muestral $n = 100$, $\bar x = 12$, $\mathrm{SCT}_x = 200$ y $\hat\sigma^2 = 4$ (de modo que $\hat\sigma = 2$). Queremos predecir en $x_0 = 16$. Usando $t_c \approx 1{,}98$ para un intervalo al 95 % con 98 grados de libertad:

- **Predicción puntual.** $\hat y_0 = 2{,}0 + 0{,}7 \times 16 = 13{,}2$.

- **IC para la media** $\mathbb{E}[y \mid x_0]$.
$$
\mathrm{ee}(\hat y_0) = \hat\sigma \sqrt{\tfrac{1}{100} + \tfrac{(16-12)^2}{200}} = 2\sqrt{0{,}01 + 0{,}08} = 0{,}6.
$$
$$
\text{IC 95\%:} \quad 13{,}2 \pm 1{,}98 \times 0{,}6 = [12{,}01,\ 14{,}39].
$$

- **Intervalo de predicción** para $y_0$.
$$
\mathrm{ee}(f) = \hat\sigma \sqrt{1 + \tfrac{1}{100} + \tfrac{(16-12)^2}{200}} = 2\sqrt{1{,}09} \approx 2{,}088.
$$
$$
\text{IP 95\%:} \quad 13{,}2 \pm 1{,}98 \times 2{,}088 = [9{,}06,\ 17{,}34].
$$

El IC tiene una anchura de unos $\pm 1{,}20$ en torno a la predicción puntual; el IP, de unos $\pm 4{,}14$. La proporción la fija el tamaño relativo del «$1$» frente a $1/n + (x_0 - \bar x)^2/\mathrm{SCT}_x = 0{,}09$. Aquí la incertidumbre por la nueva extracción supera en un orden de magnitud a la incertidumbre por los parámetros.

## 5.4 Predicción en RLM

Los modelos salariales reales incluyen más de un regresor. Nada esencial cambia en la construcción de $\hat y_0$ y los dos intervalos —las fórmulas pasan a ser versiones vector-matriz de las de la RLS—.

Para un vector fila $x_0 = (1, x_{01}, \dots, x_{0k})$,

$$
\hat y_0 = x_0' \hat\beta, \qquad \operatorname{Var}(y_0 - \hat y_0 \mid X) = \sigma^2 \left[1 + x_0' (X'X)^{-1} x_0 \right].
$$

Eliminar el «$1$» proporciona la varianza de $\hat y_0$ como estimador de $\mathbb{E}[y \mid x_0]$. En R, la función `predict()` realiza todo esto automáticamente con `interval = "confidence"` o `interval = "prediction"`. El usuario proporciona el nuevo $x_0$ como un *data frame*; la función devuelve el ajuste y los límites. Lo probamos sobre `wage1` en la práctica.

::: {.callout-warning}
## No extrapoles

Las fórmulas de predicción asumen que $(y_0, x_0)$ proviene de la *misma población* que la muestra. Si $x_0$ está muy fuera del rango de los regresores realmente observados —pongamos, predecir el salario de alguien con 30 años de educación y 80 años de experiencia—, ambos intervalos pueden calcularse técnicamente, pero ninguno es fiable. No hay información en la muestra sobre lo que ocurre en esos valores. Mantente dentro del soporte de los datos.
:::

## 5.5 Selección de modelos: $R^2$, $R^2$ ajustado, AIC, BIC

Supongamos que tenemos varios modelos de regresión candidatos para el mismo resultado. ¿Cómo elegimos? Cuatro criterios se utilizan habitualmente.

### 5.5.1 $R^2$ y el problema de las variables «basura»

El coeficiente de determinación

$$
R^2 = \frac{\mathrm{SCE}}{\mathrm{SCT}} = 1 - \frac{\mathrm{SCR}}{\mathrm{SCT}}
$$

mide la proporción de la variación de $y$ explicada por el modelo. Como mecanismo de selección de modelos tiene un defecto fatal: **añadir cualquier regresor no puede reducir $R^2$**. Incluso un regresor de puro ruido, casi con seguridad, aumentará ligeramente $R^2$, porque MCO siempre puede encontrar una pequeña combinación lineal del ruido que ajuste por casualidad parte de la variación residual.

Si eligiéramos el modelo maximizando $R^2$, incluiríamos todos los regresores a nuestro alcance —incluyendo decenas de irrelevantes—. El modelo ajustaría la muestra de maravilla y predeciría pésimamente fuera de muestra. Este es el clásico problema del *sobreajuste*. Las transparencias lo ilustran simulando un modelo con dos regresores genuinos $X_1, X_2$ y añadiendo después 196 variables «basura» de puro ruido: el $R^2$ asciende sostenidamente hacia 1 a medida que se acumula la basura, aunque ninguna de las nuevas variables tenga contenido predictivo.

### 5.5.2 $R^2$ ajustado

Una solución simple es penalizar la complejidad. El **$R^2$ ajustado** es

$$
\bar R^2 = 1 - \frac{\mathrm{SCR} / (n - k - 1)}{\mathrm{SCT} / (n - 1)},
$$

donde $k$ es el número de regresores (excluida la constante). El numerador $\mathrm{SCR}/(n - k - 1)$ es $\hat\sigma^2$, el estimador insesgado de la varianza del error. Añadir un regresor reduce $\mathrm{SCR}$ pero también reduce $n - k - 1$; $\bar R^2$ sube solo si la ganancia en ajuste supera el coste del parámetro adicional.

Algunos hechos útiles:

- $\bar R^2 \le R^2$ siempre, con igualdad solo cuando $k = 0$.
- A diferencia de $R^2$, $\bar R^2$ *puede disminuir* al añadir un regresor irrelevante —y en la simulación de basura, lo hace—.
- $\bar R^2$ puede en principio ser negativo si el modelo es tan malo que $\hat\sigma^2$ supera la varianza muestral de $y$.

### 5.5.3 AIC y BIC

El **criterio de información de Akaike** y el **criterio de información Bayesiano** combinan el ajuste del modelo (una log-verosimilitud) con una penalización por complejidad:

$$
\mathrm{AIC} = -2 \ln \hat L + 2(k + 1), \qquad \mathrm{BIC} = -2 \ln \hat L + (k + 1) \ln n.
$$

Para un modelo lineal con errores normales, la log-verosimilitud es una transformación monótona de $-\mathrm{SCR}/n$, de modo que, salvo constantes aditivas,

$$
\mathrm{AIC} \approx n \ln\!\left(\frac{\mathrm{SCR}}{n}\right) + 2(k+1), \qquad \mathrm{BIC} \approx n \ln\!\left(\frac{\mathrm{SCR}}{n}\right) + (k+1) \ln n.
$$

**Valores menores de AIC y BIC indican mejores modelos.** Ambos criterios equilibran el ajuste (el término en SCR) con la complejidad (el segundo término). La única diferencia es el tamaño de la penalización: AIC cobra $2$ por parámetro adicional, BIC cobra $\ln n$. Para $n \ge 8$, $\ln n > 2$, por lo que el BIC penaliza la complejidad con más fuerza y tiende a seleccionar modelos más parsimoniosos. El AIC está construido para minimizar el error de predicción; el BIC para identificar el modelo «verdadero» cuando existe.

::: {.callout-warning}
## AIC y BIC requieren los mismos datos y la misma variable dependiente

Si dos modelos usan distintas variables dependientes (por ejemplo, `wage` y `log(wage)`), o se estiman en submuestras distintas, sus AIC y BIC *no* son comparables —las log-verosimilitudes están en escalas diferentes—. La misma advertencia se aplica a $R^2$ y $\bar R^2$.
:::

### 5.5.4 Test $F$ anidado

Cuando un modelo está anidado dentro de otro —el modelo más pequeño se obtiene fijando a cero algunos coeficientes del modelo mayor—, el **test $F$ de restricciones conjuntas** (Capítulo 4) es el test formal de «¿son estos regresores adicionales conjuntamente informativos?». En R, `anova(pequeño, grande)` lo realiza. El test responde a una pregunta distinta de AIC/BIC: pregunta si los datos *rechazan* el modelo pequeño en favor del grande, no qué modelo es el «mejor» según algún criterio predictivo.

### 5.5.5 Juntándolo todo

En la práctica reportamos los cuatro criterios uno al lado del otro. Suelen coincidir en la ordenación general; cuando discrepan, la discrepancia es informativa:

- Si $R^2$ sube pero $\bar R^2$, AIC y BIC empeoran a la vez, los nuevos regresores son ruido.
- Si $\bar R^2$ y AIC favorecen al modelo mayor pero BIC favorece al menor, los regresores adicionales son débilmente predictivos; con muestras grandes el BIC puede estar sobre-penalizando. En un ejercicio *puramente predictivo*, inclínese por el AIC; para *parsimonia* o para elegir un modelo «verdadero», inclínese por el BIC.

Y, siempre: los criterios de selección de modelos eligen el modelo que *mejor ajusta* según el criterio dado. No eligen el modelo que mejor *identifica un parámetro causal*. Esa elección pertenece a la estrategia de identificación.

## 5.6 Práctica: Predicción y Selección de Modelos en R

Trabajamos con el conjunto de datos `wage1`, que contiene 526 trabajadores estadounidenses (Capítulo 1). El objetivo es (i) ajustar una secuencia de modelos salariales anidados, (ii) compararlos mediante $\bar R^2$, AIC, BIC y un test $F$, (iii) producir predicciones puntuales y los dos intervalos para un trabajador concreto, y (iv) visualizar la diferencia entre la banda de confianza para la media y la banda de predicción para un individuo.

```{r ch05-setup}
#| message: false
library(wooldridge)
data("wage1")
```

### Paso 1 — Ajustar cuatro modelos salariales anidados

Enriquecemos la especificación progresivamente.

```{r ch05-models}
modelo1 <- lm(wage ~ educ, data = wage1)
modelo2 <- lm(wage ~ educ + exper, data = wage1)
modelo3 <- lm(wage ~ educ + exper + tenure, data = wage1)
modelo4 <- lm(wage ~ educ + exper + tenure + female + married, data = wage1)
```

### Paso 2 — Comparar los cuatro modelos

Recogemos $R^2$, $\bar R^2$, AIC y BIC en una única tabla.

```{r ch05-criteria}
tab <- sapply(list(m1 = modelo1, m2 = modelo2, m3 = modelo3, m4 = modelo4),
              function(m) c(
                R2    = summary(m)$r.squared,
                R2adj = summary(m)$adj.r.squared,
                AIC   = AIC(m),
                BIC   = BIC(m)))
round(tab, 3)
```

Algunas observaciones que se pueden leer de esta tabla:

- $R^2$ sube *monótonamente* de `modelo1` a `modelo4`. Eso es mecánico: añadir regresores no puede reducir $R^2$.
- $\bar R^2$ también sube a lo largo de los cuatro modelos, lo que indica que cada nuevo regresor añadido contribuye más en ajuste que en coste por complejidad.
- AIC y BIC *bajan* al pasar de `modelo1` a `modelo4` (cuanto más bajo, mejor). Los cuatro criterios coinciden: de estas cuatro especificaciones, `modelo4` es la preferida.

### Paso 3 — Un test $F$ anidado

¿Son `female` y `married` *conjuntamente* informativas una vez que `educ`, `exper` y `tenure` están en el modelo?

```{r ch05-anova}
anova(modelo3, modelo4)
```

El estadístico $F$ compara las dos SCR; si su $p$-valor es pequeño, rechazamos la nula conjunta $H_0:\beta_{\text{female}} = \beta_{\text{married}} = 0$. En `wage1` resulta muy pequeño, confirmando con un test formal la preferencia de AIC/BIC por `modelo4`.

### Paso 4 — La demostración de las variables «basura»

Ahora añadimos deliberadamente tres regresores de puro ruido a `modelo4` y observamos qué le ocurre a cada criterio.

```{r ch05-garbage}
set.seed(42)
wage1$ruido1 <- rnorm(nrow(wage1))
wage1$ruido2 <- rnorm(nrow(wage1))
wage1$ruido3 <- rnorm(nrow(wage1))

modelo_basura <- lm(wage ~ educ + exper + tenure + female + married +
                      ruido1 + ruido2 + ruido3, data = wage1)

rbind(
  modelo4       = c(R2 = summary(modelo4)$r.squared,
                    R2adj = summary(modelo4)$adj.r.squared,
                    AIC = AIC(modelo4), BIC = BIC(modelo4)),
  modelo_basura = c(R2 = summary(modelo_basura)$r.squared,
                    R2adj = summary(modelo_basura)$adj.r.squared,
                    AIC = AIC(modelo_basura), BIC = BIC(modelo_basura)))
```

Inspeccionemos la salida: $R^2$ ha subido ligeramente (como tenía que hacer), pero $\bar R^2$ ha *bajado*, y tanto AIC como BIC han *subido*. Los tres regresores de puro ruido parecen superficialmente útiles para el $R^2$ a secas; cada criterio penalizado los desenmascara. Esta es la razón completa por la que se usan $\bar R^2$, AIC o BIC en lugar del $R^2$ bruto para elegir un modelo.

### Paso 5 — Predicción puntual para un trabajador concreto

Tomemos el candidato de la pregunta inicial: 16 años de educación, 5 años de experiencia, 2 años de antigüedad, mujer, soltera. Usamos `modelo4`.

```{r ch05-point}
nuevo_trabajador <- data.frame(educ = 16, exper = 5, tenure = 2,
                               female = 1, married = 0)
predict(modelo4, newdata = nuevo_trabajador)
```

Este es $\hat y_0$ —el número único que el selector ofrecería como predicción salarial—.

### Paso 6 — Los dos intervalos

La misma función `predict()` entrega el IC para la media y el IP para el individuo.

```{r ch05-intervals}
predict(modelo4, newdata = nuevo_trabajador,
        interval = "confidence", level = 0.95)
predict(modelo4, newdata = nuevo_trabajador,
        interval = "prediction", level = 0.95)
```

El primer intervalo es la respuesta del selector a «¿cuál es el salario medio de las mujeres con estas características?». El segundo es la respuesta a «¿qué salario podría ganar realmente *esta* mujer?». El IP es mucho más ancho —en este conjunto de datos, un orden de magnitud más ancho— porque incluye la varianza irreducible de la nueva extracción $u_0$.

### Paso 7 — Comprobación manual

Para que las fórmulas resulten tangibles, calcularemos el IC a mano y compararemos:

```{r ch05-manual}
yhat <- predict(modelo4, newdata = nuevo_trabajador, se.fit = TRUE)
tc   <- qt(0.975, df = modelo4$df.residual)
ic_manual <- c(yhat$fit - tc * yhat$se.fit,
               yhat$fit + tc * yhat$se.fit)
ic_manual

# Y el intervalo de predicción, usando EE(f)^2 = EE(yhat)^2 + sigma_hat^2
sig2 <- summary(modelo4)$sigma^2
ee_pred <- sqrt(yhat$se.fit^2 + sig2)
ip_manual <- c(yhat$fit - tc * ee_pred,
               yhat$fit + tc * ee_pred)
ip_manual
```

Estos valores deben coincidir (salvo redondeo) con los límites devueltos por `predict()` en el paso 6. La descomposición $\operatorname{Var}(y_0 - \hat y_0) = \operatorname{Var}(\hat y_0) + \sigma^2$ es la versión operativa de «dos fuentes de incertidumbre: los parámetros y la nueva extracción».

### Paso 8 — Visualización: IC vs. IP a lo largo de `educ`

La distinción entre los dos intervalos se aprecia con más claridad en un gráfico. Calculamos ambas bandas sobre una rejilla de valores de educación (manteniendo el resto de regresores fijos) y las representamos sobre la recta ajustada.

```{r ch05-bands}
#| fig-cap: "Salario ajustado (línea azul continua), banda de confianza al 95 % para la media condicional (azul discontinua) y banda de predicción al 95 % para individuos (roja discontinua), a lo largo de los años de educación. Resto de regresores fijos en exper=5, tenure=3, female=0, married=1."
rejilla <- data.frame(educ = seq(0, 20, by = 0.5),
                      exper = 5, tenure = 3,
                      female = 0, married = 1)
banda_ic <- predict(modelo4, newdata = rejilla, interval = "confidence")
banda_ip <- predict(modelo4, newdata = rejilla, interval = "prediction")

plot(rejilla$educ, banda_ic[, "fit"], type = "l", lwd = 2, col = "blue",
     xlab = "Años de educación",
     ylab = "Salario predicho (USD/hora)",
     main = "IC para la media vs. IP para un individuo",
     ylim = range(banda_ip))
lines(rejilla$educ, banda_ic[, "lwr"], lty = 2, col = "blue")
lines(rejilla$educ, banda_ic[, "upr"], lty = 2, col = "blue")
lines(rejilla$educ, banda_ip[, "lwr"], lty = 2, col = "red")
lines(rejilla$educ, banda_ip[, "upr"], lty = 2, col = "red")
legend("topleft",
       legend = c("Ajustado", "IC 95 % (media)", "IP 95 % (individual)"),
       col = c("blue", "blue", "red"),
       lty = c(1, 2, 2), lwd = c(2, 1, 1))
```

Dos rasgos del gráfico merecen comentario:

- El IP (rojo) es mucho más ancho que el IC (azul) en cada valor de `educ`. La distancia vertical entre las dos bandas es, esencialmente, $\pm t_c \hat\sigma$ —la contribución de $u_0$—.
- Ambas bandas se ensanchan en los *extremos* de `educ`, lejos de la media muestral. Predecir el salario de un trabajador sin escolaridad, o con 20 años de escolaridad, es intrínsecamente menos preciso que predecir cerca de la media muestral. Es el término $(x_0 - \bar x)^2 / \mathrm{SCT}_x$ de la fórmula de la varianza haciendo su trabajo.

Ya podemos responder a la pregunta inicial. El intervalo estrecho es el IC para el salario *medio* de los trabajadores con el perfil del candidato; el intervalo ancho es el IP para el salario *de este* candidato. Los dos provienen del mismo modelo, sobre los mismos datos, con la diferencia de una sola palabra en la llamada a `predict()`.

## Auto-evaluación {.unnumbered}

Seis preguntas cortas. Intente cada una antes de desplegar la respuesta.

::: {.callout-tip collapse="true"}
## P1. ¿Qué intervalo es cuál?

Un selector quiere conocer el salario *medio* de todos los trabajadores de la población que comparten el perfil del candidato. El intervalo relevante es:

- A. El intervalo de predicción al 95 % para $y_0$.
- B. El intervalo de confianza al 95 % para $\mathbb{E}[y \mid x_0]$.
- C. El intervalo de confianza al 95 % para la pendiente $\beta_1$.
- D. El residuo MCO.

**Respuesta: B.** El IC para $\mathbb{E}[y \mid x_0]$ tiene como objetivo la media condicional y es el más estrecho de los dos. El IP de la opción A sería la elección correcta para «¿qué salario podría ganar realmente *este* candidato?».
:::

::: {.callout-tip collapse="true"}
## P2. ¿Por qué el IP es más ancho que el IC?

El intervalo de predicción al 95 % para $y_0$ es más ancho que el intervalo de confianza al 95 % para $\mathbb{E}[y \mid x_0]$ porque:

- A. El intervalo de predicción usa un valor crítico $t_c$ más grande.
- B. El intervalo de predicción incluye la varianza del nuevo error $u_0$, la parte irreducible de la nueva extracción.
- C. El IC ignora por completo la varianza de las estimaciones MCO.
- D. El IP se construye con un tamaño muestral menor.

**Respuesta: B.** Ambos intervalos usan el mismo $t_c$. El IP añade un «1» dentro del corchete de la fórmula de la varianza, lo que captura $\operatorname{Var}(u_0) = \sigma^2$ —algo que los datos no pueden predecir nunca—.
:::

::: {.callout-tip collapse="true"}
## P3. ¿Dónde son más anchos los intervalos?

Manteniendo la muestra fija, tanto el IC para la media como el IP para un individuo son *más anchos* cuando:

- A. $x_0$ coincide con la media muestral del regresor.
- B. El tamaño muestral es muy grande.
- C. $x_0$ está lejos de la media muestral del regresor.
- D. La varianza residual es cero.

**Respuesta: C.** Ambas varianzas contienen el término $(x_0 - \bar x)^2 / \mathrm{SCT}_x$, que crece a medida que $x_0$ se aleja de $\bar x$. Las predicciones son más precisas cerca del centro de los datos y menos precisas en los extremos; extrapolar fuera del soporte de los datos es peligroso.
:::

::: {.callout-tip collapse="true"}
## P4. $R^2$ ajustado y un regresor de ruido

Añadir un regresor de puro ruido a un modelo MCO:

- A. Aumenta estrictamente $R^2$ y aumenta estrictamente $\bar R^2$.
- B. No puede reducir $R^2$, pero puede reducir $\bar R^2$.
- C. Siempre reduce $R^2$ porque el nuevo regresor no es informativo.
- D. No tiene efecto sobre ninguno de los dos criterios.

**Respuesta: B.** $R^2$ nunca cae al añadir un regresor. $\bar R^2$ penaliza la complejidad mediante la corrección por grados de libertad, así que un regresor irrelevante puede reducirlo. AIC y BIC también empeorarán.
:::

::: {.callout-tip collapse="true"}
## P5. Comparar AIC entre modelos

El criterio de Akaike puede usarse legítimamente para comparar:

- A. Dos modelos estimados en submuestras distintas de los datos.
- B. Una regresión de `wage` sobre `educ` frente a una regresión de `log(wage)` sobre `educ`.
- C. Dos modelos con la misma variable dependiente, los mismos datos y distintos conjuntos de regresores.
- D. Modelos estimados por métodos distintos (MCO, VI, GMM) sobre los mismos datos.

**Respuesta: C.** AIC (y BIC) solo son comparables cuando la variable dependiente, la muestra y el método de estimación son los mismos; en caso contrario, las log-verosimilitudes están en escalas distintas. La misma advertencia se aplica a $R^2$ y $\bar R^2$.
:::

::: {.callout-tip collapse="true"}
## P6. Causalidad vs. predicción

El modelo con el menor AIC es necesariamente el mejor para:

- A. La predicción *y* la identificación causal de los coeficientes individuales.
- B. La predicción de $y$ dado $x$ —pero no necesariamente para identificar el efecto causal de un regresor concreto—.
- C. Solo para la identificación causal.
- D. Para ninguno de los dos, pues el AIC siempre induce a error.

**Respuesta: B.** El AIC es un criterio predictivo. La identificación causal depende del supuesto $\mathbb{E}[u \mid x] = 0$, que es una afirmación sobre el diseño (asignación aleatoria, un instrumento, un argumento creíble), no sobre el ajuste del modelo. Un modelo excelente desde el punto de vista predictivo puede seguir sufriendo sesgo por variable omitida.
:::

## Ejercicios {.unnumbered}

**Ejercicio 5.1 ★ — Los dos intervalos a mano.** Suponga que ha ajustado $\hat y = 2{,}0 + 0{,}7\,x$ sobre una muestra con $n = 100$, $\bar x = 12$, $\mathrm{SCT}_x = 200$ y $\hat\sigma^2 = 4$. Tome $x_0 = 16$ y use $t_c = 1{,}98$.

(a) Calcule la predicción puntual $\hat y_0$.
(b) Calcule el intervalo de confianza al 95 % para $\mathbb{E}[y \mid x_0]$.
(c) Calcule el intervalo de predicción al 95 % para $y_0$.
(d) Comente brevemente cuál de los dos intervalos citaría un *selector* y por qué.

::: {.callout-tip collapse="true"}
## Mostrar respuesta

(a) $\hat y_0 = 2{,}0 + 0{,}7 \times 16 = 13{,}2$.
(b) $\mathrm{ee}(\hat y_0) = 2\sqrt{1/100 + 16/200} = 2\sqrt{0{,}09} = 0{,}6$, así que IC $= 13{,}2 \pm 1{,}98 \times 0{,}6 = [12{,}01,\ 14{,}39]$.
(c) $\mathrm{ee}(f) = 2\sqrt{1 + 0{,}09} = 2\sqrt{1{,}09} \approx 2{,}088$, así que IP $= 13{,}2 \pm 1{,}98 \times 2{,}088 = [9{,}06,\ 17{,}34]$.
(d) Ambos. El IC responde a «¿cuál es el salario *medio* de los trabajadores con el perfil del candidato?» —útil para planificar la compensación agregada—. El IP responde a «¿qué salario podría ganar realmente *este* candidato?» —útil para una oferta individual—. Comunicar solo uno de los dos resulta engañoso.
:::

**Ejercicio 5.2 ★ — Lectura de una tabla de selección.** Usando `wage1`, estime los cuatro modelos anidados de la práctica y presente una tabla 4×4 con $R^2$, $\bar R^2$, AIC y BIC. ¿Qué modelo gana bajo cada criterio? ¿Coinciden los cuatro?

::: {.callout-tip collapse="true"}
## Mostrar respuesta

En `wage1` los cuatro criterios coinciden en el orden: $R^2$ y $\bar R^2$ son máximos para `modelo4`; AIC y BIC son mínimos para `modelo4`. Cuando los cuatro coinciden, la elección es sencilla. Cuando el BIC selecciona un modelo menor que el AIC (lo que puede ocurrir con muestras grandes), la diferencia refleja la penalización más fuerte del BIC ($\ln n > 2$); la elección depende entonces de si se prioriza la precisión predictiva (AIC) o la parsimonia (BIC).
:::

**Ejercicio 5.3 ★ — Un trabajador con 12 años y otro con 20 años.** Usando `modelo4` de la práctica, calcule el intervalo de predicción al 95 % para dos perfiles: (i) `educ = 12, exper = 10, tenure = 5, female = 0, married = 1` y (ii) `educ = 20, exper = 10, tenure = 5, female = 0, married = 1`. ¿Es el segundo intervalo más ancho, más estrecho o igual de ancho que el primero? ¿Por qué?

::: {.callout-tip collapse="true"}
## Mostrar respuesta

El segundo intervalo es más ancho. Veinte años de educación está lejos de la media muestral de `educ` en `wage1` (en torno a 12{,}5 años), de modo que el término $(x_0 - \bar x)' (X'X)^{-1} (x_0 - \bar x)$ de la fórmula de la varianza es mayor. Esta es la advertencia contra la extrapolación: cuanto más se aleje $x_0$ del centro de los datos, más anchos se vuelven ambos intervalos, y en algún punto se hacen tan anchos que la predicción deja de ser informativa.
:::

**Ejercicio 5.4 ★★ — Una variable basura en sus propios datos.** Tome cualquier conjunto de datos a su elección (real o simulado). Ajuste un modelo base con uno o dos regresores genuinos e indique $R^2$, $\bar R^2$, AIC y BIC. Añada cinco regresores de puro ruido gaussiano (`rnorm(n)`), reestime y vuelva a indicar los cuatro números. ¿Cuánto cambia cada uno? ¿Qué criterio se deja engañar y cuál no?

*La solución completa figura en la Edición del Profesor.*

**Ejercicio 5.5 ★★ — Causalidad vs. predicción con un confusor.** Suponga que `y` es la nota real, `x` son las horas de estudio y `z` es la habilidad innata. Horas y habilidad están positivamente correlacionadas. Estima dos modelos sobre una muestra grande: (a) `y ~ x`, (b) `y ~ x + z`. Razone, informalmente, que:

(i) El modelo (b) tiene mayor $R^2$ y mayor $\bar R^2$ —es el mejor *predictor*—.
(ii) El modelo (a) ofrece una estimación causal *sesgada* del efecto de las horas sobre la nota; el modelo (b) no.
(iii) AIC y BIC preferirán ambos al modelo (b).

¿Qué conclusión extrae sobre el uso de AIC/BIC para elegir un modelo *causal*?

*La solución completa figura en la Edición del Profesor.*

**Ejercicio 5.6 ★★★ — Predicción fuera de muestra.** Divida `wage1` en un conjunto de entrenamiento (las primeras 400 observaciones) y un conjunto de prueba (las 126 restantes). Estime `modelo1`--`modelo4` sobre el conjunto de entrenamiento. Para cada modelo, calcule (i) el $R^2$ dentro de muestra sobre el conjunto de entrenamiento, y (ii) el error cuadrático medio fuera de muestra sobre el conjunto de prueba: $\frac{1}{n_{\text{prueba}}} \sum_{i \in \text{prueba}} (y_i - \hat y_i)^2$. ¿Qué modelo gana en $R^2$ dentro de muestra? ¿Cuál gana en ECM fuera de muestra? Comente la relación entre $\bar R^2$/AIC/BIC calculados en la muestra de entrenamiento y el ECM fuera de muestra.

*La solución completa figura en la Edición del Profesor.*
