---
title: "Prerrequisitos matemáticos y estadísticos"
---


Este apéndice recoge, en formato de referencia rápida, las herramientas matemáticas y estadísticas que el libro asume conocidas. No pretende sustituir un curso de cálculo, probabilidad o álgebra lineal; el objetivo es **fijar la notación** —la de @wooldridge2020— y **recordar las propiedades** que se usan a lo largo del texto: el logaritmo en las elasticidades del Capítulo 6, las condiciones de primer orden en la derivación de MCO del Capítulo 2, las propiedades de la varianza y la covarianza en la fórmula del estimador, la distribución muestral del Capítulo 4 y la forma matricial del Capítulo 3.

Se incluye también un bloque práctico sobre **R y RStudio**: cómo instalar el software, cargar los paquetes que usaremos y dar los primeros pasos con un conjunto de datos reales.

## Objetivos {.unnumbered}

- **Manejar** las propiedades del logaritmo natural y de los exponentes que aparecen en las formas funcionales del libro.
- **Calcular** derivadas y derivadas parciales sencillas, y plantear la **condición de primer orden (CPO)** de un problema de optimización.
- **Aplicar** las reglas de la esperanza, la varianza y la covarianza para variables aleatorias.
- **Identificar** las distribuciones muestrales que se usan en inferencia ($t$, $F$, $\chi^2$) y reconocer dónde aparece el **teorema central del límite (TCL)**.
- **Operar** con vectores y matrices al nivel necesario para entender la forma matricial de MCO.
- **Instalar** R y RStudio, cargar el paquete `wooldridge` y producir los primeros descriptivos y gráficos.

## A.1 Repaso de álgebra

### A.1.1 Funciones y exponentes

Una **función** $f$ asigna a cada valor $x$ del dominio un único valor $y = f(x)$. En el libro trabajaremos sobre todo con tres familias:

- **Lineal**: $f(x) = a + bx$. La pendiente $b$ es constante.
- **Cuadrática**: $f(x) = a + bx + cx^2$. La pendiente $b + 2cx$ depende de $x$ (rendimientos decrecientes o crecientes).
- **Exponencial / logarítmica**: $f(x) = e^x$ y su inversa $f(x) = \ln(x)$.

Recordamos las reglas básicas de los **exponentes**:

$$
a^m \cdot a^n = a^{m+n}, \qquad
\frac{a^m}{a^n} = a^{m-n}, \qquad
(a^m)^n = a^{mn}, \qquad
a^0 = 1, \qquad
a^{-n} = \frac{1}{a^n}.
$$

### A.1.2 Logaritmos

El **logaritmo natural** $\ln(x) = \log_e(x)$ es la inversa de la función exponencial $e^x$:

$$
\ln(e^x) = x, \qquad e^{\ln(x)} = x \quad (x > 0).
$$

Las cuatro propiedades que usaremos sistemáticamente —sobre todo en el Capítulo 6, al interpretar modelos log-lineales como **elasticidades**— son:

$$
\ln(xy) = \ln(x) + \ln(y), \qquad
\ln\!\left(\frac{x}{y}\right) = \ln(x) - \ln(y),
$$

$$
\ln(x^a) = a\,\ln(x), \qquad
\ln(1) = 0.
$$

:::{.callout-note}
## Aproximación log $\approx$ tasa de crecimiento

Para variaciones pequeñas, $\ln(x_1) - \ln(x_0) \approx (x_1 - x_0)/x_0$. Es decir: la **diferencia de logaritmos** aproxima la **tasa de crecimiento**. Por eso, en un modelo del tipo $\ln(\text{salario}) = \beta_0 + \beta_1\,\text{educ} + u$, el coeficiente $\beta_1$ se interpreta como el cambio **proporcional** en el salario asociado a un año adicional de educación (un retorno aproximado a la educación). Volveremos sobre esto con detalle en el Capítulo 6.
:::

:::{.callout-warning}
## Error frecuente

$\ln(x + y) \neq \ln(x) + \ln(y)$. La regla del logaritmo del producto vale para $\ln(xy)$, no para $\ln(x+y)$. Confundirlas es uno de los errores algebraicos más habituales al manipular modelos log-lineales.
:::

### A.1.3 Sumatorios

El símbolo de sumatorio $\sum$ es una notación abreviada de la que no podemos prescindir:

$$
\sum_{i=1}^{n} x_i = x_1 + x_2 + \cdots + x_n.
$$

Dos propiedades que se usan constantemente:

$$
\sum_{i=1}^{n} (a x_i + b y_i) = a \sum_{i=1}^{n} x_i + b \sum_{i=1}^{n} y_i,\qquad
\sum_{i=1}^{n} c = n\,c.
$$

La media muestral es $\bar x = \tfrac{1}{n}\sum_{i=1}^{n} x_i$, y una propiedad que utilizaremos en la derivación de MCO es $\sum_{i=1}^{n} (x_i - \bar x) = 0$.

## A.2 Repaso de cálculo

### A.2.1 Derivada de una función

La **derivada** $f'(x) = \dfrac{df}{dx}$ mide la pendiente de $f$ en el punto $x$. Las reglas que necesitaremos son:

| Función | Derivada |
|---|---|
| $f(x) = c$ (constante) | $f'(x) = 0$ |
| $f(x) = x^n$ | $f'(x) = n\,x^{n-1}$ |
| $f(x) = e^x$ | $f'(x) = e^x$ |
| $f(x) = \ln(x)$ | $f'(x) = 1/x$ |
| $f(x) = a\,g(x) + b\,h(x)$ | $f'(x) = a\,g'(x) + b\,h'(x)$ |
| $f(x) = g(x)\,h(x)$ | $f'(x) = g'(x)\,h(x) + g(x)\,h'(x)$ |
| $f(x) = g(h(x))$ (regla de la cadena) | $f'(x) = g'(h(x))\,h'(x)$ |

### A.2.2 Derivadas parciales

Cuando $f$ depende de varias variables, $f(x_1, x_2, \ldots, x_k)$, la **derivada parcial** respecto de $x_j$ se obtiene tratando las demás variables como constantes:

$$
\frac{\partial f}{\partial x_j}.
$$

En el Capítulo 3 (regresión múltiple), el coeficiente $\beta_j$ del modelo $y = \beta_0 + \beta_1 x_1 + \cdots + \beta_k x_k + u$ se interpreta como:

$$
\beta_j = \frac{\partial \mathbb{E}(y \mid x_1, \ldots, x_k)}{\partial x_j},
$$

es decir, el cambio esperado en $y$ ante un aumento unitario de $x_j$ **manteniendo constantes** las demás regresoras (interpretación *ceteris paribus*).

### A.2.3 Optimización por condición de primer orden

Si $f$ es suave y alcanza un máximo o mínimo interior en $x^\ast$, entonces

$$
f'(x^\ast) = 0.
$$

Esta es la **condición de primer orden (CPO)**. Para verificar que se trata de un mínimo, la **condición de segundo orden** exige $f''(x^\ast) > 0$.

En el caso multivariante, la CPO de $f(x_1, \ldots, x_k)$ es

$$
\frac{\partial f}{\partial x_j} = 0 \quad \text{para } j = 1, 2, \ldots, k.
$$

Este es el aparato que utilizaremos en §2.4 para derivar el estimador de **Mínimos Cuadrados Ordinarios (MCO)**: la suma de cuadrados de los residuos $\text{SCR}(\beta_0, \beta_1) = \sum_i (y_i - \beta_0 - \beta_1 x_i)^2$ se minimiza imponiendo $\partial \text{SCR}/\partial \beta_0 = 0$ y $\partial \text{SCR}/\partial \beta_1 = 0$.

:::{.callout-note}
## Ejemplo: CPO de una parábola

Sea $f(x) = (x - 3)^2 + 5$. Su derivada es $f'(x) = 2(x - 3)$. Imponiendo $f'(x) = 0$ se obtiene $x^\ast = 3$. Como $f''(x) = 2 > 0$, es un mínimo. El valor mínimo de la función es $f(3) = 5$. La misma lógica, aplicada a una suma de cuadrados con dos parámetros, conduce a las fórmulas de MCO.
:::

## A.3 Repaso de probabilidad

### A.3.1 Variable aleatoria

Una **variable aleatoria** $X$ es una función que asigna un número real a cada resultado de un experimento aleatorio. Distinguimos dos tipos:

- **Discretas**: toman un conjunto finito o numerable de valores (número de hijos, sector de actividad codificado, dummy 0/1).
- **Continuas**: toman valores en un intervalo de $\mathbb{R}$ (salario, altura, tipo de interés).

### A.3.2 Esperanza

La **esperanza** de $X$ —su valor medio poblacional— se denota:

$$
\mathbb{E}(X) = \mu.
$$

Las propiedades fundamentales son:

$$
\mathbb{E}(c) = c, \qquad
\mathbb{E}(aX + b) = a\,\mathbb{E}(X) + b,
$$

$$
\mathbb{E}(aX_1 + bX_2) = a\,\mathbb{E}(X_1) + b\,\mathbb{E}(X_2),
$$

$$
\mathbb{E}\!\left(\sum_{i=1}^{N} a_i X_i\right) = \sum_{i=1}^{N} a_i\,\mathbb{E}(X_i).
$$

Esta última propiedad —la **linealidad de la esperanza**— vale **siempre**, con independencia de que las $X_i$ estén correlacionadas o no.

### A.3.3 Varianza

La **varianza** mide la dispersión de $X$ en torno a su media:

$$
\operatorname{Var}(X) = \sigma^2 = \mathbb{E}\!\left[(X - \mathbb{E}(X))^2\right] = \mathbb{E}\!\left[(X - \mu)^2\right].
$$

Equivalentemente, usando la fórmula computacional:

$$
\operatorname{Var}(X) = \mathbb{E}(X^2) - \mathbb{E}(X)^2.
$$

Propiedades:

$$
\operatorname{Var}(c) = 0, \qquad
\operatorname{Var}(aX) = a^2\,\operatorname{Var}(X), \qquad
\operatorname{Var}(aX + b) = a^2\,\operatorname{Var}(X).
$$

La **desviación típica** $\sigma = \sqrt{\operatorname{Var}(X)}$ se expresa en las mismas unidades que $X$.

### A.3.4 Covarianza y correlación

La **covarianza** mide la asociación lineal entre dos variables:

$$
\operatorname{Cov}(X, Y) = \mathbb{E}\!\left[(X - \mathbb{E}(X))(Y - \mathbb{E}(Y))\right] = \mathbb{E}(XY) - \mathbb{E}(X)\,\mathbb{E}(Y).
$$

Si $\mathbb{E}(X) = 0$ o $\mathbb{E}(Y) = 0$, la fórmula se simplifica a $\operatorname{Cov}(X, Y) = \mathbb{E}(XY)$.

Propiedades:

$$
\operatorname{Cov}(aX, bY) = ab\,\operatorname{Cov}(X, Y), \qquad
\operatorname{Cov}(X, X) = \operatorname{Var}(X).
$$

Si $X$ e $Y$ son **independientes**, entonces $\operatorname{Cov}(X, Y) = 0$. El recíproco no es cierto en general: covarianza nula solo descarta asociación **lineal**.

La **correlación** es la covarianza normalizada y vive en $[-1, 1]$:

$$
\operatorname{Corr}(X, Y) = \frac{\operatorname{Cov}(X, Y)}{\sqrt{\operatorname{Var}(X)\,\operatorname{Var}(Y)}} = \frac{\operatorname{Cov}(X, Y)}{\sigma_X\,\sigma_Y}.
$$

### A.3.5 Varianza de una suma

Combinando varianza y covarianza:

$$
\operatorname{Var}(aX + bY) = a^2\,\operatorname{Var}(X) + b^2\,\operatorname{Var}(Y) + 2ab\,\operatorname{Cov}(X, Y).
$$

Si $\operatorname{Cov}(X, Y) = 0$ —en particular, si $X$ e $Y$ son independientes—:

$$
\operatorname{Var}(X + Y) = \operatorname{Var}(X) + \operatorname{Var}(Y).
$$

:::{.callout-warning}
## Error frecuente

La fórmula $\operatorname{Var}(X + Y) = \operatorname{Var}(X) + \operatorname{Var}(Y)$ **solo** vale cuando la covarianza entre $X$ e $Y$ es cero. Cuando hay correlación, hay que añadir el término cruzado $2\,\operatorname{Cov}(X, Y)$. Olvidarlo es uno de los errores más habituales al calcular varianzas de estimadores.
:::

### A.3.6 Esperanza condicional

La **esperanza condicional** $\mathbb{E}(Y \mid X)$ es la media de $Y$ dado un valor de $X$. Es una función de $X$ y juega un papel central en econometría: el modelo de regresión es, en esencia, una forma funcional para $\mathbb{E}(Y \mid X)$.

Propiedades:

$$
\mathbb{E}(X \mid X) = X, \qquad
\mathbb{E}\!\left[a\,g(X)\,Y + b\,h(X) \mid X\right] = a\,g(X)\,\mathbb{E}(Y \mid X) + b\,h(X).
$$

Si $X$ e $Y$ son independientes, $\mathbb{E}(Y \mid X) = \mathbb{E}(Y)$.

La **ley de las esperanzas iteradas** (o esperanza anidada) afirma que:

$$
\mathbb{E}\!\left[\mathbb{E}(Y \mid X)\right] = \mathbb{E}(Y).
$$

Es decir, la media de las medias condicionales es la media incondicional. Es la herramienta clave para mostrar, en el Capítulo 3, que bajo el supuesto de exogeneidad estricta $\mathbb{E}(u \mid x_1, \ldots, x_k) = 0$, el estimador MCO es insesgado.

## A.4 Repaso de inferencia estadística

### A.4.1 Estimadores y distribución muestral

Dada una muestra aleatoria $\{Y_1, Y_2, \ldots, Y_n\}$ de una población, un **estimador** $\hat{\theta}$ es una función de los datos que aproxima un parámetro poblacional $\theta$. La **distribución muestral** de $\hat{\theta}$ —la distribución que se obtendría repitiendo el muestreo infinitas veces— describe su comportamiento. El estimador es **insesgado** si $\mathbb{E}(\hat{\theta}) = \theta$, y **consistente** si converge a $\theta$ cuando $n \to \infty$.

### A.4.2 Teorema central del límite

Si $\{Y_1, \ldots, Y_n\}$ es una muestra i.i.d. con media $\mu$ y varianza $\sigma^2 < \infty$, la media muestral $\bar{Y} = \tfrac{1}{n}\sum_i Y_i$ cumple, para $n$ grande:

$$
\frac{\bar{Y} - \mu}{\sigma / \sqrt{n}} \ \overset{a}{\sim}\ N(0, 1).
$$

Este es el **teorema central del límite (TCL)**. Es la razón por la que la **distribución normal** aparece de forma sistemática en inferencia: aunque la población no sea normal, las medias y los estimadores MCO basados en sumas se aproximan a una normal cuando la muestra es suficientemente grande.

### A.4.3 Distribuciones $t$, $F$ y $\chi^2$

Tres distribuciones aparecen una y otra vez en los Capítulos 4 y 5:

- **Chi-cuadrado** $\chi^2_q$: si $Z_1, \ldots, Z_q \sim N(0,1)$ son independientes, entonces $\sum_{i=1}^q Z_i^2 \sim \chi^2_q$. Sus grados de libertad son $q$ y su media es $q$.
- **$t$ de Student** $t_q$: si $Z \sim N(0,1)$ y $W \sim \chi^2_q$ son independientes, entonces $Z / \sqrt{W/q} \sim t_q$. Es simétrica en torno a 0 y, para $q$ grande, se aproxima a la $N(0,1)$.
- **$F$ de Snedecor** $F_{q_1, q_2}$: si $W_1 \sim \chi^2_{q_1}$ y $W_2 \sim \chi^2_{q_2}$ son independientes, entonces $(W_1/q_1)/(W_2/q_2) \sim F_{q_1, q_2}$. Solo toma valores positivos.

En los contrastes del libro, los **valores críticos** —los percentiles 0,95 o 0,99 de estas distribuciones— se leen de una tabla o se calculan en R con `qt()`, `qf()` y `qchisq()`. La regla práctica: la $t$ aparece en contrastes sobre **un solo** coeficiente (§4.3); la $F$, en contrastes de **restricciones múltiples** (§4.4).

:::{.callout-note}
## Definición: $p$-valor

El $p$-valor de un contraste es la probabilidad, bajo la hipótesis nula, de observar un estadístico de contraste al menos tan extremo como el obtenido. Un $p$-valor pequeño constituye evidencia en contra de la nula. Los umbrales convencionales son 1%, 5% y 10%, pero lo que conviene reportar es el propio $p$-valor —no solo "rechazada" o "no rechazada".
:::

### A.4.4 Intervalos de confianza

Un **intervalo de confianza** al $(1 - \alpha)$ para un parámetro $\theta$ es un intervalo aleatorio que, en muestras repetidas, contiene al verdadero $\theta$ con probabilidad $1 - \alpha$. Para un estimador $\hat\theta$ con distribución muestral aproximadamente normal y error estándar $\mathrm{ee}(\hat\theta)$, el intervalo estándar al 95% es $\hat\theta \pm 1{,}96 \cdot \mathrm{ee}(\hat\theta)$. El Capítulo 4 construye intervalos de confianza para los coeficientes individuales de MCO exactamente con esta forma.

## A.5 Repaso de álgebra lineal

El libro recurre a la **forma matricial** de MCO de forma sistemática a partir de §3.4. Aquí fijamos lo imprescindible.

### A.5.1 Vectores y matrices

Un **vector columna** de dimensión $n$ se escribe

$$
\mathbf{y} = \begin{pmatrix} y_1 \\ y_2 \\ \vdots \\ y_n \end{pmatrix}.
$$

Una **matriz** $A$ de dimensión $n \times k$ tiene $n$ filas y $k$ columnas; sus elementos se denotan $a_{ij}$, con $i$ índice de fila y $j$ índice de columna.

### A.5.2 Operaciones básicas

- **Suma**: dos matrices del mismo tamaño se suman elemento a elemento.
- **Producto por escalar**: $(\alpha A)_{ij} = \alpha\,a_{ij}$.
- **Producto matricial**: si $A$ es $n \times k$ y $B$ es $k \times m$, entonces $AB$ es $n \times m$ con $(AB)_{ij} = \sum_{\ell=1}^{k} a_{i\ell}\,b_{\ell j}$. El producto **no** es conmutativo: en general $AB \neq BA$.

### A.5.3 Traspuesta

La **traspuesta** $A'$ (también escrita $A'$) intercambia filas y columnas: si $A$ es $n \times k$, $A'$ es $k \times n$ y $(A')_{ij} = a_{ji}$. Propiedades:

$$
(A')' = A, \qquad (A + B)' = A' + B', \qquad (AB)' = B'\,A'.
$$

Una matriz es **simétrica** si $A = A'$.

### A.5.4 Inversa y rango

Una matriz cuadrada $A$ de dimensión $k \times k$ es **invertible** (o no singular) si existe $A^{-1}$ tal que $A\,A^{-1} = A^{-1}\,A = I_k$, donde $I_k$ es la matriz identidad de tamaño $k$. Propiedades:

$$
(A^{-1})^{-1} = A, \qquad (AB)^{-1} = B^{-1}\,A^{-1}, \qquad (A^{-1})' = (A')^{-1}.
$$

El **rango** de una matriz $A$ es el número de columnas (o filas) **linealmente independientes**. Una matriz cuadrada $k \times k$ es invertible si y solo si tiene rango $k$ (rango pleno).

En el Capítulo 3, el estimador MCO en forma matricial es

$$
\hat{\beta} = (X'X)^{-1}\,X'\,\mathbf{y},
$$

donde $X$ es la matriz $n \times k$ de regresoras (con una columna de unos para el intercepto). El supuesto de **rango pleno** —que las columnas de $X$ sean linealmente independientes— es lo que garantiza que $X'X$ sea invertible. Su violación es justamente la **multicolinealidad perfecta** del Capítulo 3.

## A.6 Configurar R y RStudio

Todo el libro emplea **R** —y, como interfaz gráfica, **RStudio**— para la práctica. Ambos son gratuitos y multiplataforma.

1. Descargar e instalar **R** desde <https://cran.r-project.org/>.
2. Descargar e instalar **RStudio Desktop** desde <https://posit.co/download/rstudio-desktop/>.
3. Abrir RStudio. En la consola, instalar de una sola vez los paquetes que usaremos a lo largo del curso:

```{r}
#| eval: false
install.packages(c("wooldridge", "readxl", "lmtest", "sandwich", "orcutt"))
```

La instalación se realiza **una sola vez** por equipo. En cada sesión nueva, los paquetes se cargan con `library()`.

```{r}
#| message: false
#| warning: false
library(wooldridge)
data("wage1")
```

Estos paquetes cubren, respectivamente: los conjuntos de datos del libro de Wooldridge (`wooldridge`), la lectura de archivos Excel (`readxl`), contrastes de hipótesis sobre coeficientes (`lmtest`), errores estándar robustos a heterocedasticidad (`sandwich`) y la corrección de Cochrane–Orcutt para autocorrelación (`orcutt`).

:::{.callout-note}
## Lectura desde Excel

Para leer un archivo `.xlsx` propio (por ejemplo, los datos de la Práctica 0):

```{r}
#| eval: false
library(readxl)
datos_notas <- read_excel("ruta/al/archivo/datos_notas.xlsx")
```

Hay que usar **barras inclinadas** `/` en la ruta —incluso en Windows— o duplicar las barras invertidas (`\\`).
:::

### Primer vistazo a un conjunto de datos

Tres funciones bastan para una primera exploración:

```{r}
str(wage1)
```

`str()` describe la **estructura**: tipo de cada variable, número de observaciones y de columnas. Útil para confirmar que las variables numéricas no se han leído como texto.

```{r}
summary(wage1[, c("wage", "educ", "exper", "tenure")])
```

`summary()` devuelve los **estadísticos descriptivos** —mínimo, máximo, media, mediana y cuartiles— de cada variable.

```{r}
head(wage1[, c("wage", "educ", "exper", "female", "married")])
```

`head()` muestra las **primeras filas** para inspeccionar visualmente los datos.

:::{.callout-note}
## Glosario rápido de R

- `<-` es el operador de **asignación**: `x <- 5` guarda el valor 5 en el objeto `x`.
- `c()` **combina** valores en un vector: `c(1, 2, 3)`.
- `data.frame` es la estructura tabular estándar: una columna por variable, una fila por observación.
- `$` extrae una columna por su nombre: `wage1$wage`.
- `?nombre_funcion` abre la ayuda de `nombre_funcion`.
:::

## A.7 Primeros gráficos

Más allá de los estadísticos resumen, conviene **mirar** los datos. R ofrece comandos sencillos para histogramas, diagramas de dispersión y medias condicionales por grupos.

### A.7.1 Histograma de una variable

```{r}
#| fig-cap: "Distribución del salario por hora (USD)."
hist(wage1$wage,
     breaks = 30, col = "lightblue",
     main = "Distribución del salario por hora",
     xlab = "Salario (USD/h)")
```

La distribución es claramente **asimétrica a la derecha**: hay una cola larga de salarios altos. La media (aprox. 5,90 USD/h) supera a la mediana (4,65 USD/h). Es el patrón habitual en variables de renta.

```{r}
#| fig-cap: "Distribución de los años de educación."
hist(wage1$educ,
     breaks = 18, col = "lightgreen",
     main = "Años de educación",
     xlab = "Años de educación")
```

### A.7.2 Diagrama de dispersión

```{r}
#| fig-cap: "Salario por hora frente a años de educación."
plot(wage1$educ, wage1$wage,
     pch = 16, col = rgb(0, 0, 1, 0.3),
     xlab = "Años de educación",
     ylab = "Salario por hora (USD)",
     main = "Salario vs. educación")
```

La nube sugiere una **asociación positiva** entre educación y salario. Pero —como se discutió en el Capítulo 1— la correlación bruta no es el efecto causal de la educación: para acercarnos a éste necesitaremos los controles del Capítulo 3.

### A.7.3 Medias condicionales

```{r}
# Salario medio por género (female = 1 si mujer)
tapply(wage1$wage, wage1$female, mean)
```

```{r}
# Salario medio por estado civil
tapply(wage1$wage, wage1$married, mean)
```

`tapply()` calcula una **media condicional**: la media de $Y$ por grupos definidos por una variable categórica. Estas medias son útiles para detectar asociaciones brutas, pero no son efectos causales: una brecha salarial bruta entre hombres y mujeres puede reflejar diferencias en ocupación, experiencia, sector y horas trabajadas, además de —o en lugar de— discriminación.

:::{.callout-tip collapse="true"}
## Pista: a partir de aquí

Con R instalado, los paquetes cargados y los descriptivos a la vista, ya se está en condiciones de abordar el primer modelo de regresión del Capítulo 2. La función `lm()` —el estimador MCO en R— se introduce allí; las propiedades teóricas de los estimadores, en los Capítulos 3 y 4; y los contrastes basados en valores críticos $t$, en §4.3.
:::
